【裁判字號】    89,判,671
【裁判日期】    890309
【裁判案由】    新式樣專利申請
【裁判全文】
行  政  法  院  判  決                            八十九年度判字第六七一號
    原      告  美商．班狄特公司
                              .
    代  表  人  乙○○○○○
    訴訟代理人  林志剛律師
                陳和貴律師
                甲○○
    被      告  經濟部智慧財產局
右當事人間因新式樣專利申請事件，原告不服行政院中華民國八十七年七月八日台八
十七訴字第三四二一八號再訴願決定，提起行政訴訟。本院判決如左︰
    主  文
原告之訴駁回。
    事  實
緣原告於民國八十五年四月二十二日以「纜線繫帶」之形狀（如附圖一），向被告申
請新式樣專利。經編為第00000000號審查、再審查，不予專利，發給八十六
年八月十一日台專（壹）○三○二四字第一三一七三四號專利再審查審定書。原告不
服，一再訴願，遞遭決定駁回，遂提起行政訴訟。茲摘兩造訴辯意旨於次：
原告起訴意旨略謂︰被告以本案形狀特徵，與西元一九九五年十一月發行之凱士士配
線器材型錄內頁（下稱引證資料）物品（如附圖二）接近，難有較顯著、特異、創作
特徵，為熟習該項技術者易於思及之創作，而不予新式樣專利。惟本案與引證資料物
品相較，在創作特徵上有下列不同之視覺效果：一、本案纜線繫帶扣合部為圓頂形，
其邊緣均皆經圓化處理，整體呈現平滑柔順之美感；引證資料物品則為剛直生硬之線
條設計，二者之視覺效果並不相同。二、本案纜線繫帶扣合部之Ｔ形缺口亦經圓弧修
飾，而與圓頂形之扣合部呈現圓融協調之美感；引證資料物品則呈剛硬線條設計，二
者外觀上之視覺效果顯然有別。三、本案纜線繫帶扣合部係呈錐形台部，引證資料物
品無法看出有本案如此之外觀設計。四、本案纜線繫帶扣合部與繫帶接處之斜面係有
開放端之外形；引證資料物品則未見相類之設計，二者外觀設計上有明顯差異。五、
本案纜線繫帶扣合部之Ｔ形缺口內部設有與繫帶上合用之卡合片，亦即Ｔ形缺口內部
係呈立體設計；引證資料物品則未見相類之造形，二者在該處之視覺效果，亦迥然不
同。六、本案纜線繫帶整體具緩和之曲率半徑而呈現柔順平滑之美感；引證資料物品
整體程剛硬筆直之視覺效果。七、本案繫帶之頭部為略大之大致圓形頭部造形，其
邊緣均已圓化處理，當繫帶展開躺平時，其表面圓滑外形仿若圓頂式建築之頂部造形
。引證資料物品，其方形頭部極為生硬，其點、線、面之構成均非相似於本案，即平
面及生硬直角或直線邊緣之造型與本案並不相似。本案與引證資料物品有上述不同視
覺效果，在整體外觀設計所獲致之視覺效果迥異，顯示本案之整體外觀一改過去習有
者之剛硬生澀之硬角度外觀，呈現活潑圓滑之視覺效果，極為吸引消費者之注意力，
而能提昇消費者之購買慾，增進商品之競爭力，絕非引證資料物品僅為平直面及單純
之角度所能完全比擬，亦非此領域之技術者可輕易思及而完成者。次查本案之構成是
否與引證資料物品接近，與新式樣之審查對象無關，因新式樣係在創作物品之外觀形
狀、花紋或色彩，著重於物品之外觀視覺效果，以吸引一般消費者之視覺注意，引起
消費者之購買慾，增進商品之競爭力，與物品之構成無關。原處分以本案之構成與引
證資料物品接近，作為論定本案為熟習該項技術者易於思及之創作，顯不合法。又原
處分雖指稱本案之形狀特徵與引證資料物品接近，但既未論定兩者之形狀為近似之新
式樣，顯見二者並非近似之新式樣。而專利法中，近似與否乃屬新穎性問題，非屬創
作性問題，則本案之形狀特徵必有異於引證資料物品之處，即難謂本案之有異於引證
資料物品之形狀特徵部分不具創作性。再者，本案之新式樣已向加拿大、丹麥、中共
、西班牙、比利時、德國、奧地利、瑞士、英國、芬蘭等國申請獲准新式樣專利，此
亦作為本案之創作具有創作性之客觀有力證據。上開國家均規定新式樣創作須具有創
作性始准予專利，應無所謂各國法制不同情事，良以新式樣與商標不同之處，主要即
在於新式樣須具有創作性，商標則不必具創作性之故。至於所謂各國國情不同，亦與
創作性之有無無關，蓋創作性之有無係繫於熟習該項技術者是否易於思及之創作上，
有關者乃熟習該項技術者之專業知識，與國情無關，故不能藉口各國國情法制不同，
而否定各國准予本案創作新式樣專利實足以證明本創作具有創作性之客觀事實。本案
依法應得准予新式樣專利，請判決撤銷一再訴願決定及原處分等語。
被告答辯意旨略謂︰被告核駁理由，主要為本案與初審所引之引證資料物品，其形狀
特徵兩者相同。原告起訴主張，本案纜線繫帶扣合部及纜線繫帶扣合部之Ｔ形缺口等
之邊緣皆經圓化處理。此種物品部分或局部輪廓修圓處理方式，為一般產品設計通常
採行方式，對物品之形狀特徵，並無任何顯著改變。其另主張錐形台部、扣合部與繫
帶交接處之形態，係隨其因應使用需求之適度修飾。對特徵而言，亦難稱視覺訴求上
有明顯特殊之處。至主張之曲率半徑，圓圓頭部，就形狀特徵上，屬潤飾性修改，
難以顯現出較為突出與特異特徵之處。至主張本案之物品形狀，不以近似與否予以核
駁乙節，經查本案物品主要形狀特徵，各部構成形態，均不出引證資料物品形態窠臼
，其形狀特徵不明顯，些微之差異與改變，就熟習該項技術者而言，屬於易於思及之
創作。原告所列舉取得新式樣外國專利之國家，多半為不經實質審查，或僅經程序審
查，即可准予登錄，各國國情與專利制度迥異，難執為本案應准專利之論據。被告為
本案應不予專利之審定並無違法，原告之訴無理由，請予駁回等語。
    理  由
按稱新式樣者，謂對於物品之形狀、花紋、色彩或其結合之創作，專利法第一百零六
條定有明文。新式樣係熟習該項技術者易思及之創作者，雖無專利法第一百零七條第
一項所列情事，依同條第二項規定，仍不得申請取得新式樣專利。本件原告於八十五
年四月二十二日以「纜線繫帶」之形狀，申請新式樣專利，經被告審查、再審查結果
，以本案與引證資料所示同類產品之形狀特徵近似，未見有較顯著、特異之創作特徵
，係熟習該項技術者易於思及之創作，乃依專利法第一百零七條第二項規定，不予新
式樣專利。被告以本案具矩形繫帶，繫帶主要部分呈橫向肋部，遠端呈鋸齒形凹痕，
足於一圓滑三角形點；繫帶之近端頂部為較大之圓形頭，因表面圓滑，致其頂部呈
圓頂之弧狀。引證資料所示為剛硬生澀之硬角度，本案呈現較活潑圓滑之視覺效果云
云。訴經經濟部訴願決定，以本案與引證資料所示同類產品形狀特徵均相同，本案以
圓角代以稜角，係一般物品習見之修飾，此替局部細微改飾，屬熟習該項技術者易於
思及，難謂具有創作性，自不得申請取得新式樣專利。所訴在加拿大、丹麥等國申請
之對應案，已獲准新式樣專利云云，因各國國情法制不同，審查基準各異，要難執為
本案應准專利之論據，而駁回其訴願，再訴願決定亦同，揆諸首揭規定，俱無違誤。
原告起訴主張，本案纜線繫帶扣合部及纜線繫帶扣合部之Ｔ形缺口、繫帶之頭部等之
邊緣皆經圓化處理云云。此種物品部分或局部輪廓修圓處理方式，為一般產品設計通
常採行方式，對物品之形狀特徵，並無任何顯著改變。其另主張錐形台部、扣合部與
繫帶交接處之形態，係隨其因應使用需求之適度修飾乙節，對特徵而言，亦難稱視覺
訴求上有明顯特徵之處。至主張之曲率半徑，圓圓頭部，就形狀特徵上，屬潤飾性
修改，難以顯現出較為突出與特異特徵之處。本件原處分係以本案與引證資料所示物
品之形狀特徵相近，未有較顯著、特異之創作特徵，係熟習該項技術者易於思及創作
而未准專利，非以其構成是否相同為本件審查對象。本案與引證資料所示物品之形狀
雖略有差異，然該差異所形成之形狀特徵並不明顯，係熟習該項技術者易及思之創作
，已如前述，故仍不得取得新式樣專利。至所列舉取得新式樣外國專利，微論他國專
利之審查結果無拘束本國之效力之國家，且所舉者多半為不經實質審查，或僅經程序
審查，即可准予登錄，各國專利制度迥異，審查基準不一，難執為本案應准專利之論
據。原告所訴各節均無足取，其之訴非有理由，應予駁回。
據上論結，本件原告之訴為無理由，爰依行政訴訟法第二十六條後段，判決如主文。
中    華    民    國     八十九      年      三      月       九        日
                    行 政 法 院 第 一 庭
                                審 判 長 評  事      黃  綠  星
                                         評  事      藍  獻  林
                                         評  事      黃  璽  君
                                         評  事      廖  宏  明
                                         評  事      鄭  忠  仁
右  正  本  證  明  與  原  本  無  異
                                         法院書記官  邱  彰  德
中    華    民    國     八十九      年      三      月       十        日


司法院資訊處製作；財團法人民間司法改革基金會備份。
